【裁判字號】    91,易,2641
【裁判日期】    920326
【裁判案由】    偽造文書
【裁判全文】
臺灣高雄地方法院刑事判決                        九十一年度易字第二六四一號
    公  訴  人  臺灣高雄地方法院檢察署檢察官
    被      告  甲○○
                丁○○
右列被告等因偽造文書案件，經檢察官提起公訴（九十一年度偵續字第一０一號），
本院判決如左：
    主  文
甲○○共同連續明知為不實之事項，而使公務員登載於職務上所掌之公文書，足以生
損害於公眾及他人，處有期徒刑肆月，如易科罰金，以佰元折算壹日。
丁○○共同連續明知為不實之事項，而使公務員登載於職務上所掌之公文書，足以生
損害於公眾及他人，處有期徒刑月，如易科罰金，以佰元折算壹日。
    事  實
一、甲○○與丁○○本為朋友關係，甲○○於民國九十年三月十日，因與乙○○之配
  偶何肇崇發生通姦行為，經台灣台中地方法院檢察署檢察官對其提起公訴，乙○○並於九十年五月十六日，具狀向台灣台中地方法院對甲○○提出刑事附帶民事
    訴訟，並於同年七月二十四日，由台灣台中地方法院裁定准予乙○○提出新台幣
    （下同）三十三萬四千元之擔保後，對甲○○之財產一百萬元內得為假扣押；詎
    甲○○明知與丁○○間並無債權債務關係存在，卻與丁○○共同基於使公務員登
    載不實之概括犯意聯絡，委由不知情之代書丙○○，先於九十年五月二十二日，
    將甲○○所有坐落於高雄市○○區○○段第二九四地號應有部分之土地及其上小
    港區○○段第一三一五號建物（即門牌號碼為高雄市○○區○○街三四號四樓，
    以下簡稱「高雄市○○街三四號四樓」），通謀虛偽設定最高限額抵押權二百二
    十萬元予丁○○，復於同年月二十五日，將其所有坐落於台中市西屯區○○○段
    第八二四地號應有部分之土地及其上建號為第四五０一、四五０二、四五０三、
    四五０四之建物（即門牌號碼為台中市西屯區逢甲里福上巷龍欣一弄七號二樓之
    一、二樓之二、二樓之三、二樓之四，以下簡稱「台中市福上巷龍欣一弄七號二
    樓」），再虛偽設定最高限額抵押權一百五十萬元予丁○○，致使職掌土地登記
    之台中中興地政事務所及高雄前鎮地政事務所承辦公務員，先後將此不實之抵押
    權登載於職務上所掌之不動產登記簿（公文書）上，均足以生損害該管地政機關
    對於土地登記之正確性及乙○○。
二、案經乙○○訴請台灣高雄地方法院檢察署檢察官偵查起訴。
    理  由
一、訊據被告甲○○及丁○○均矢口否認有何使公務員登載不實之犯行，被告甲○○
    辯稱：我從八十年至八十四年間，確實陸續向丁○○借了二百二十萬元，於八十
    九年間又向丁○○借了一百五十萬元，借款均係以現金或客票交付云云；被告丁○○則辯稱：我確實有借錢給甲○○，因為我們是好朋友，所以借款當時並未設
    定抵押權，後來甲○○在九十年三月間失業，我才要求她設定抵押權給我云云。
    經查：
  (一)被告二人委由證人即代書丙○○，先後於九十年五月二十二日及五月二十五日，
    將被告甲○○所有之右述「高雄市○○街三四號四樓」及「台中市福上巷龍欣一
    弄七號二樓」不動產，分別設定最高限額抵押權二百二十萬元及一百五十萬元予
    丁○○，並使職掌土地登記之台中中興地政事務所及高雄前鎮地政事務所的承辦
    公務員，將該等抵押權登載於職務上所掌之不動產登記簿上等情，業據被告二人
    供承不諱，復有土地及建物登記謄本二份、土地建築改良物抵押權設定契約書影
    本二紙、他項權利證明書影本二份等附卷可稽，洵堪認定。
  (二)被告二人雖一再辯稱其二人間確有債權債務關係存在，即被告甲○○確曾向被告
    丁○○先後共借款三百七十萬元，並提出借據二紙為憑。然被告甲○○於警訊中
    供稱：「我是在八十四年曾向丁○○借新台幣二百二十萬元，八十九年又向魏女
    借一百五十萬元」（見雄檢九十年他字第二八八四號卷第二頁），於偵查中則供
    稱：「自八十年左右開始陸續有借錢... 每次十萬、二十萬不等陸續借，她都拿
    現金，若金額較大她會拿客票給我」等語（見雄檢九十一年偵續字第一０一號偵
    查卷第十四頁），然於本院審理中則又供稱：「（問：一次借多少金額？）不一
    定，有時是三萬元、有時是五萬元」、「（問：是否均以現金方式為之？）是的
    」（見本院九十一年十月十一日訊問筆錄），則被告甲○○對於向被告丁○○借
    錢之時間、方式及數額，前後供述顯有未符之處。再觀諸被告二人所提出之借據
    二紙，其中八十四年二月一日所立之借據載明：「借款新台幣貳佰貳拾萬元正，
    期間於民國八十四年二月一日至民國九十二年五月三十一日止，年息五釐」等文
    字，然衡以一般民間借款，鮮有一開始即約定利息給付期間長達八年有餘之情形
    ，況被告二人自承為至交好友，卻為如此之約定，則更顯與常情相違；另於八十
    九年九月三日所書立之借據，其上記載被告甲○○於八十九年九月五日、十月三
    十一日、十一月三十日及十二月三十一日，以七十五萬元、二十五萬元、二十五
    萬元及二十五萬元，前後分四筆向被告丁○○共借款一百五十萬元等文字明確，
    且被告二人供稱均係於借款已交付後才書立借據（見雄檢九十一年偵續字第一０
    一號偵查卷第三十、三十一頁），而該借據所載之借款日期卻係在之簽立日期之
    後，顯與被告二人所述有所未符；是以上開二張借據之真實性尚非無疑。
  (三)被告甲○○及丁○○於本院審理時雖一致供稱：自八十年至八十四年間，被告甲○○陸陸續續以每次三萬、五萬之數額向被告丁○○借款，其二人於八十四年二
    月一日結算總計借款二百二十萬元，方書立借據一紙云云（見本院九十一年十月
    十一日訊問筆錄），則據被告二人上開供述來計算，被告甲○○於八十年起至八
    十四年初止，幾乎平均每月均須向被告丁○○借款數萬元，才有可能累積達二百
    二十萬元之借款，然被告甲○○在長達三年餘之期間內，未償還被告丁○○分毫
    借款，被告丁○○竟還同意每月繼續借款與被告甲○○，實與常情有違；況被告
    丁○○於八十七年至八十九年之所得總計僅有近九十萬元，其經濟狀況應亦非十
    分闊綽，此有財政部高雄市國稅局財高國稅資字第０九一００五四四八一號函附
    之綜合所得稅各類所得資料清單可按，其於被告甲○○未返還二百二十萬元借款
    之情況下，竟願意且有能力再借一百五十萬元與被告甲○○，亦殊難想像；佐以
    被告丁○○借與被告甲○○之款項前後總計三百七十萬元，數目非微，且據被告
    二人所提出之借據，被告丁○○於八十九年借與被告甲○○之一百五十萬，係分
    四次以七十五萬元或二十五萬元不等之數額借貸，亦非區區小額，則被告二人自
    八十年至八十九年間之多次借款，竟從不利用金融機構而每次均以現金支付，全
    無任何提款、匯款、轉帳或支票提示兌付之紀錄以供查核，借得款項後亦從不存
    入帳戶而直接花用完畢，共三百七十萬元之借款，除上開二紙借據外，竟無任何
    蛛絲馬跡可循，此實與一般借款之情形大相逕庭。
  (四)本件告訴人乙○○甫於九十年五月十六日具狀向台灣台中地方法院對被告甲○○
    提出刑事附帶民事訴訟，被告二人旋於九十年五月二十二日及五月二十五日，對
    前述不動產設定最高限額抵押權，此有附帶民事起訴狀及土地、建物登記謄本在
    卷可按，其時間之接近實難謂為無疑。再查，被告甲○○於偵查中供稱：「八十
    九年時丁○○就一直要我去設定抵押權，九十年五月時設定純粹是巧合」云云（
    見雄檢九十一年偵續字第一０一號偵查卷第十五頁），然於本院審理時又稱：因
    我九十年三月沒工作，沒有按時付利息，所以丁○○才要求保障去設定抵押權云
    云（見本院九十二年三月十七日訊問筆錄），而被告丁○○則供稱：「因為我先
    生要求，我才向她要求，九十年五月時我才要求」云云（見雄檢九十一年偵續字
    第一０一號偵查卷第十七頁），是對於何以要在九十年五月設定上開抵押權之原
    因，不惟被告甲○○之供述前後已有齟齬，亦與被告丁○○之供述有未符之處；
    是被告二人辯稱於告訴人提出附帶民事訴訟後旋設定上開抵押權，純屬時間上之
    巧合云云，實難採信。
  (五)另證人即代書丙○○雖證稱其對被告甲○○向被告丁○○借錢買房子一事有所知
    悉，然其於偵查中係證稱：「當時甲○○有說她的錢大部分是向五甲的朋友借的
    」、「（問：甲○○有無向丁○○借錢，借多少，你知否？）八十四年時並不知
    道，九十年兩個人一起來委託我辦抵押權，來時借據已是現成的」云云（見雄檢
    九十一年偵續字第一０一號偵查卷第十八頁），於本院審理時則再證稱：甲○○
    有向其表示錢是向一位住在五甲的朋友借的，一直到辦理設定抵押權登記時才知
    道名為丁○○云云。然經本院再詳細向其詢問被告甲○○向被告丁○○借錢之情
    形時，證人丙○○遂證稱：「該房屋總價約二百七十萬元，該位住在五甲的友人
    拿出二百二十萬元給出賣人，其於五十萬元是甲○○自己付的」、「丁○○帶現
    金至我事務所，出賣人也來拿錢回去」、「後來約五、六次分期付款是由丁○○
    拿現金至我事務所，我就聯絡出賣人來拿錢」云云，然被告丁○○則明確供稱：
    「（問：何時見到丙○○？）是去年五月設定抵押權的時候」、「（問：是否曾
    拿現金至丙○○事務所？）沒有」、「（問：當時借二百二十萬元與甲○○之事
    ，丙○○是否知情？）不知道，因以前是陸陸續續借的，有時三萬元、有時五萬
    元」云云（均見本院九十一年十月十一日訊問筆錄），且被告甲○○亦供稱：其
    借得二百二十萬元乃係陸陸續續向被告丁○○所借得，借款用途除購屋外，尚有
    作股票投資、精品生意，證人丙○○對於借款之細節應不清楚云云（見雄檢九十
    一年偵續字第一０一號偵查卷第十四頁），是證人丙○○之證述顯與被告二人之
    供述南轅北轍，難以遽為有利於被告二人之認定。
  (六)綜上所述，被告甲○○恐其所有之不動產遭受告訴人追償，與被告丁○○通謀共
    同向地政機關設定最高限額抵押權，然實質上並無借錢之事實，殊難謂無虛偽情
    事，且足以生損害土地登記之正確性及告訴人；渠等犯行事證明確，均堪認定。
二、核被告二人所為，均係犯刑法第二百十四條之使公務員登載不實文書罪。被告二
    人間，有犯意聯絡及行為分擔，應論以共同正犯。被告等前後二次犯行，時間緊
    接，方法相同，觸犯構成要件相同之罪名，顯係基於概括犯意反覆為之，應依連
    續犯規定論以一罪，並依法加重其刑。本件考量被告甲○○恐其上開不動產可能
    遭告訴人查封拍賣，與被告丁○○共謀登設定虛偽不實之抵押權登記，致地政機
    關之承辦公務員，將此不實之抵押權登載於職務上所掌之公文書上，足以生損害
    土地登記之正確性及告訴人，犯後又未坦承犯行，惟念其等素行尚稱良好等一切
    情狀，各量處如主文所示之刑，並均諭知易科罰金之折算標準。
據上論斷，應依刑事訴訟法第二百九十九條第一項前段，刑法第二十八條、第五十六
條、第二百十四條、第四十一條第一項，罰金罰鍰提高標準條例第一條前段、第二條
，判決如主文。
中      華      民      國      九十二      年      三    月  二十六    日
                                  臺灣高雄地方法院刑事第一庭
                                      審判長法官  林水城
                                            法官  謝雨真
                                            法官  盧怡秀
右正本證明與原本無異。
如不服本判決，應於判決送達後十日內，向本院提出上訴狀。
                                          書記官  林佳蓉
中      華      民      國      九十二      年      三    月  二十六    日


司法院資訊處製作；財團法人民間司法改革基金會備份。
